【裁判字號】    99,交聲,365
【裁判日期】    990420
【裁判案由】    違反道路交通管理處罰條例聲明異議
【裁判全文】
臺灣桃園地方法院交通事件裁定         99年度交聲字第365號
原處分機關  交通部公路總局新竹區監理所桃園監理站
異  議  人  甲○○
上列異議人因違反道路交通管理處罰條例案件，對於交通部公路
總局新竹區監理所中壢監理站於民國99年3 月19日所為之處分（
原處分案號：壢監裁字第裁53-DB0000000號），聲明異議，本院
裁定如下：
    主    文
原處分撤銷。
甲○○汽車駕駛人，駕駛汽車經測試檢定酒精濃度超過規定標準
，吊扣普通重型機器腳踏車駕駛執照壹年，並應接受道路交通安
全講習。
    理    由
一、原處分意旨略以：異議人即受處分人甲○○於民國98年8 月
    19日下午1 時11分許，騎乘車牌號碼126-CPT 號普通重型機
    車，行經桃園縣中壢市○○路與至廣路路口，因「酒醉駕車
    ，經測定酒測值為0.57MG/L」，經桃園縣政府警察局中壢分
    局員警以桃警局交字第DB0000000 號製單舉發，爰依道路交
    通管理處罰條例第35條第1 項第1 款、第24條第1 項第2 款
    等規定，裁處異議人罰鍰新臺幣（下同）4 萬5,000 元，吊
    扣駕駛執照12個月，並施以道安講習。
二、異議意旨略以：伊雖於上揭時、地酒後騎乘重型機車經警查
    獲，但同一酒後駕車之事實業經臺灣桃園地方法院檢察署檢
    察官依職權為緩起訴處分確定在案，並已繳納2 萬元，請求
    撤銷罰款4 萬5,000 元或判處較低額之罰款等語。
三、按汽車駕駛人，駕駛汽車經測試檢定酒精濃度超過規定標準
    者，處1 萬5,000 元以上6 萬元以下罰鍰，並當場移置保管
    該汽車及吊扣其駕駛執照1 年；又汽車駕駛人有第35條第1
    項規定之情形者，應接受道路交通安全講習，道路交通管理
    處罰條例第35條第1 項第1 款、第24條第1 項第2 款分別定
    有明文。
四、經查：
  (一)異議人甲○○於上揭時、地，酒後騎乘前開普通重型機車，
    經桃園縣政府警察局中壢分局員警舉發有「酒後駕車（經酒
    測酒測值達0.57MG/L）」之違規行為，嗣該員警將本件舉發
    通知單移送原處分機關處理，原處分機關經調查後仍認定異
    議人有前開違規行為而對之予以裁處罰鍰4 萬5,000 元、吊
    扣駕駛執照12個月，並施以道路交通安全講習；又異議人同
    一酒醉駕車之行為，因同時另犯刑法第185 條之3 之公共危
    險罪，業經臺灣桃園地方法院檢察署檢察官於98年11月26日
    以98年度偵字第21892 號為緩起訴處分，緩起訴期間為1 年
    ，並應於緩起訴處分確定後向國庫支付2 萬元及參加酒駕認
    知輔導教育課程1 場次，緩起訴處分於100 年1 月3 日期滿
    等情，為異議人與原處分機關所不爭執，並有本件舉發通知
    單、裁決書、公路監理電子閘門證號查詢機車駕駛人、上開
    緩起訴處分書、異議人繳納緩起訴處分金2 萬元收據及臺灣
    高等法院被告前案紀錄表各一份在卷（見本院卷第11頁反面
    、第4 頁、第12頁、第5 頁至第6 頁）可稽，應甚明確，而
    堪認定。
  (二)基此，異議人確有前開酒後騎乘機車，且酒測值達每公升0.
    57毫克之違規事實，則原處分機關依上揭規定裁罰，固無不
    合，惟：
  1.按行政罰法第26條規定：「一行為同時觸犯刑事法律及違反
    行政法上義務規定者，依刑事法律處罰之。但其行為應處以
    其他種類行政罰或得沒入之物而未經法院宣告沒收者，亦得
    裁處之。前項行為如經不起訴處分或為無罪、免訴、不受理
    、不付審理之裁判確定者，得依違反行政法上義務規定裁處
    之。」，此即所謂一事不二罰之原則。究其立法目的，係因
    一行為同時觸犯刑事法律及違反行政法上義務規定時，由於
    刑罰與行政罰同屬對不法行為之制裁，而刑罰之懲罰作用較
    強，故依刑事法律處罰，即足資警惕時，實無一事二罰再處
    行政罰之必要，且刑事法律處罰，由法院依法定程序為之，
    較符正當法律秩序，應予優先適用，職此，因同時觸犯刑事
    法律及違反行政法上義務規定之行為，行政機關得否科以與
    刑罰相類之行政罰處罰，端視該行為之刑事訴追或審判程序
    終局結果而定，在刑事訴追、審判程序尚未終局確定前，行
    政機關自不得逕予裁罰，至於沒入或其他種類行政罰，因兼
    具維護公共秩序之作用，為達行政目的，行政機關仍得併予
    裁處，又此所稱「其他種類行政罰」，係指違反行政法上之
    義務應受「裁罰性」之「不利處分」而言，依行政罰法第2
    條規定，應包括限制或禁止行為之吊扣證照處分在內。
  2.再按刑事訴訟法第253 條之1 及第253 條之2 規定：觸犯刑
    事法律之犯罪行為，除得經檢察官之起訴，並由法院審理後
    ，為有罪科刑、無罪、免訴、不受理、不付審理之裁判外，
    如檢察官認該行為所涉為死刑、無期徒刑或最輕本刑3 年以
    上有期徒刑以外之罪，於參酌刑法第57條所列事項及公共利
    益之維護，認以緩起訴為適當者，得定1 年以上3 年以下之
    緩起訴期間為緩起訴處分，並同時命被告為金錢給付、勞務
    給付及處遇措施的部分，應得被告之同意，蓋其涉有被告之
    人身自由及財產的拘束，且產生未經裁判即終局處理案件之
    實質效果，自應考慮被告之意願。是緩起訴處分令受處分人
    向指定之公益團體、地方自治團體或社區提供義務勞務給付
    ，雖非刑法所定刑罰之種類，然已對受處分人名譽、心理產
    生相當制約並影響被告之自由等權利，揆諸前揭規定及說明
    ，緩起訴處分已產生實質刑罰效果，應實質該當行政罰法第
    26條第1 項之「依刑事法律」之處罰效果。又據刑事訴訟法
    第253 條之3 第1 項規定：檢察官為「緩起訴」處分者，於
    「緩起訴」之猶豫期間內，最終是否會被檢察官提起公訴，
    猶懸而未定，亦即「緩起訴」處分於猶豫期間內尚未具有實
    質之確定力，檢察官仍得根據上開規定依職權或依告訴人之
    聲請，將被告「緩起訴」處分撤銷。而行政罰法第26條明定
    一事不二罰原則，應受行政罰之行為如經不起訴處分或為無
    罪、免訴、不受理、不付審理之裁判「確定」者，始得依違
    反行政法上義務規定裁處之，並未包括「緩起訴」處分在內
    ，雖「緩起訴」處分之最終使被告免於刑事訴追之效果與「
    不起訴」處分之效果相同，但亦必須待緩起訴處分實質確定
    時，被告才最終地確定免於受刑事訴追，原處分機關始得為
    行政裁罰，亦即在緩起訴期間內即猶豫期間期滿前，該緩起
    訴處分仍有被撤銷之可能，此時原處分機關若依法為行政裁
    決，將使受處分人有同時遭受行政處罰及刑事訴追之危險，
    顯與行政罰法第26條規定之立法意旨相違背。準此，於違反
    行政法上義務之行為，業經刑事緩起訴處分之情形下，行政
    機關應待緩起訴處分實質確定（即緩起訴猶豫期間經過而未
    經撤銷），行為人已最終確定免於受刑事訴追或處罰時，行
    政機關方得為行政裁罰。
  3.本院查，異議人所為本件酒後駕車之交通違規行為，因同時
    涉犯刑法之公共危險罪而經警移送臺灣桃園地方法院檢察署
    偵查，而該案經檢察官偵查後依職權為緩起訴處分，緩起訴
    處分於100 年1 月3 日期滿，業如前述。是以，揆諸前揭說
    明，異議人既因同一酒後駕車行為同時觸犯刑事法律及違反
    行政法上義務，其中刑事部分並經檢察官為處分緩起訴，因
    該緩起訴期間尚未屆滿，異議人尚未經終局確定無庸受刑事
    處罰前，基於「一事不二罰」之行政罰原則，自不得依行政
    規定逕予裁罰。
五、綜上所述，異議人甲○○確有上開酒後駕車之違規行為，惟
    緩起訴期間尚未屆滿，原處分機關即逕依道路交通管理處罰
    條例第35條第1 項第1 款規定，裁處異議人罰鍰4 萬5,000
    元，難認合法，惟因本件酒後駕車部分為單一違規行為，罰
    鍰、吊扣處分及道安講習無從區分，異議人雖未於異議聲明
    狀中對於吊扣駕駛執照及道安講習部分提出異議，應認均為
    異議聲明之效力所及，本院自得併為審酌，從而，異議人提
    起本件聲明異議，為有理由，應由本院將原處分撤銷，自為
    裁罰如主文第二項所示，以期適法。
據上論斷，應依道路交通管理處罰條例第87條第2 項、道路交通
案件處理辦法第20條前段，裁定如主文。
中    華    民    國    99    年    4     月    20    日
                    交通法庭法  官    陳德池
以上正本證明與原本無異。
如不服本裁定，應於裁定送達後5 日內向本院提出抗告狀。
                            書記官    謝雅茹
中    華    民    國    99    年    4     月    21    日

司法院資訊處製作；財團法人民間司法改革基金會備份。
